【裁判字號】    94,訴,506
【裁判日期】    950822
【裁判案由】    給付報酬等
【裁判全文】
台灣台北地方法院民事判決
原      告    爵鑫科技有限公司
法定代理人    丙○○
訴訟代理人    洪維煌律師
被      告    神坊資訊股份有限公司
法定代理人    李長庚
訴訟代理人    賴盛星律師
複  代理人    何淑媛律師
上列當事人間請求給付報酬等事件，本院於中華民國95年 7月27
日言詞辯論終結，判決如下：
    主  文
被告應給付原告新台幣壹佰柒拾壹萬零參佰柒拾元及自民國九十
四年二月二十二日起至清償日止，按週年利率百分之五計算之利
息。
原告其餘之訴駁回。
訴訟費用由被告負擔五分之四，餘由原告負擔。
本判決第一項於原告以新台幣陸拾萬元供擔保後，得假執行。但
被告如以新台幣壹佰柒拾壹萬零參佰柒拾元為原告預供擔保，得
免為假執行。
原告其餘假執行之聲請駁回。
    事實及理由
甲、程序部分：
    按訴狀送達後，原告不得將原訴變更或追加他訴，民事訴訟
    法第255條第1項前段定有明文。本件據原告民國94年 1月17
    日之訴狀所載，原係依兩造間所簽定之契約及民法第 511條
    提起訴訟；嗣於訴狀送達後之95年4月3日，原告始追加民法
    第 179條規定為請求權基礎而請求判決。然查本件起訴內容
    之辯論，已去成熟不遠，且本院原本僅須審酌系爭契約是否
    成立、系爭承攬工作是否有瑕疵、被告解除契約是否合法等
    情，而關於原告追加之不當得利請求權，本院若予允許，則
    尚須另行審酌被告是否有不當得利之情事，是原告為訴之追
    加後之基礎事實與起訴之基礎事實並非同一，徒使本件訴訟
    之終結延滯，且原告此所為之追加，被告業已明確表示反對
    之意（參本院卷第 324頁），參之前揭法條內容，本院自不
    應准許（本院已另行裁定駁回原告此部分請求），附此敘明
    。
乙、實體部分：
一、原告主張及聲明如下：
  (一)被告因籌建國泰世華紅利商城網站之需要，於93年10月29日
    與原告簽立建置國泰世華紅利商城網站之估價專約（以下簡
    稱系爭契約），由原告公司受託製作上開商城所需之全功能
    網路、商城切版套版、購物車修改、訂單系統修改、商品上
    架修改、廠商資料、權限功能修改、報表、ATM 虛擬模組、
    供應商、資料串接、金流串接與轉換資料等，雙方約定總價
    為新台幣（下同） 1,995,000元，並約定於簽約時即支付上
    開價款之30％，於上線時支付價款之40％，最後於驗收時再
    結付剩餘之30％。原告遵循被告之指示立即投入本案之開發
    製作，然被告除未依約支付30％之簽約金外，待原告工程進
    度已至上線階段，被告卻以系統不穩定為由片面終止合約，
    並拒絕給付任何費用。原告本得依系爭契約向被告請求工作
    報酬 1,995,000元，另因被告指示之內容有誤，原告自得請
    求多支出之 300,000元費用，惟被告終止契約時，原告尚有
    部份工作尚未完成，扣除部分項目，原告依據系爭契約得請
    求之工作報酬應為 1,992,002元。被告未予原告修改之機會
    ，即片面終止合約，經原告委請律師代為催請被告履行契約
    ，被告卻置之不理，故提起本件訴訟。
  (二)兩造在簽立估價單後，因被告公司代表人員指示原告開始約
    定工作，故已生合約之效力，上開估價單之上雖有載列「正
    式下單以本公司採購章或合約為準」，係指上開估價合約約
    定工作之正式受任處理係以採購章所蓋用之書類或合約書之
    出具等行為後開始辦理，係屬例示，非為列舉或限制。且上
    揭估價專約已就合約必要事項詳為約定，契約必要之點已合
    致，縱使嗣後被告拖延補立之合約，亦不因細節而影響系爭
    契約之效力。又兩造於簽立估價專約之前，原告確實已提交
    規格書予被告作查核確認，雙方才開始估價與議價，最後在
    確認成交價後，始依照被告公司指示處理相關工作，此參之
    規格書（見本院卷附件資料內頁第 3頁）上有被告公司人員
    Roger（庚○○）之簽認，足證契約已成立。
  (三)至被告指稱原告所完成之工作有無法修補之嚴重瑕疵，被告
    得逕予解除契約云云，然被告卻未能具體指明原告所完成之
    工作究竟存有何種無法修補之重大瑕疵。又原告為順利予被
    告測試相關建置之系統，暫時未將資料加以隱碼，待於工作
    全部完成交付之際，再將明碼轉為隱碼，然被告根本無容原
    告有處理後續事項之機會，逕為片面終止合約，如今卻執隱
    碼乙事置辯，顯欠商業誠信。綜上所述，原告自得依上開估
    價專約與民法第511條規定，向被告請求系爭報酬。
  (四)原告之聲明如下：
    1.被告應給付原告 1,992,002元及自起訴狀繕本送達翌日起
      至清償日止，按週年利率5％計算之利息。
    2.原告願供擔保，請准宣告假執行。
二、被告抗辯及聲明如下：
  (一)原告於93年10月29日所出具之估價單記載：「本公司願意以
    1,995,000 （含稅）成交此案件」，而被告公司議價人員於
    估價單上載明「正式下單以本公司採購章或合約為準」等語
    ，可見該估價單係原告單方所提出之要約，被告當時並未給
    予承諾，故兩造於93年10月29日議價時，契約尚未成立。況
    且該估價單就何時交付上線、如何驗收等合約重要內容，均
    未約定，自難遽認該估價單即為兩造間之合約。
  (二)縱認兩造間之契約已成立生效，惟原告所建置之軟體平台在
    運用SQL指令時，並未注意SQL Injection（即資料隱碼）問
    題以避免客戶資料或系統平台遭不當入侵或客戶資料外洩風
    險，此一應注意事項是提供軟體服務商應具備之基礎專業。
    且原告所建置之平台將來一旦上線使用，若任何網路駭客得
    以基本的輸入資料型態進入電子商城管理後台，進行客戶資
    料攫取或更改商品價格等，將導致公司及客戶權益遭受嚴重
    損害。原告所提供測試之軟體平台既存有嚴重瑕疵，且該瑕
    疵無法修補，被告自得依民法第492條、第494條解除契約，
    而被告已於94年 2月22日之答辯狀為解除契約之意思表示，
    故原告自不得依據估價單請求被告給付工作報酬。
  (三)退步言之，縱認被告解除契約係不合法，惟因兩造間並未正
    式簽訂契約，被告付款之條件尚未成就，況且原告尚有部分
    工作並未完成，其所建置之軟體平台迄今並未上線使用亦未
    經驗收，故估價單之付款條件尚未成就，原告請求給付全部
    工作報酬，顯屬無據；且兩造間終止合作意願乃原告單方終
    止，並非被告單方終止，故原告依民法第 511條規定請求賠
    償因終止而生之損害，亦屬無據。
  (四)被告之聲明如下：
    1.原告之訴及其假執行之聲請均駁回。
    2.如受不利判決，願供擔保請准宣告免為假執行。
三、本院得心證之理由：
  (一)按稱承攬者，謂當事人約定，一方為他方完成一定之工作，
    他方俟工作完成，給付報酬之契約，民法第490條第1項定有
    明文。經查，被告公司於93年10月29日與原告公司簽立「國
    泰世華紅利商城網站」籌建之估價單，由被告委託原告製作
    上開商城網站所需之全功能網路、商城切版套版、購物車修
    改、訂單系統修改、商品上架修改、廠商資料、權限功能修
    改、報表、ATM 虛擬模組、供應商、資料串接、金流串接與
    轉換資料等，雙方約定總價為 1,995,000元等情，為兩造所
    不爭執。本件被告雖抗辯上開估價單僅係兩造協商議價過程
    之證明文件，且被告公司議價人員業於估價單上載明「正式
    下單以本公司採購章或合約為準」等語，故兩造間並未正式
    簽訂契約云云。惟契約之成立本不以書面為必要，當事人對
    於必要之點，意思一致，而對於非必要之點，未經表示意思
    者，即推定其契約為成立，此於民法第 153條亦有明文。被
    告就其所定作之事項既已於系爭估價單上載明，原告並表明
    願以 1,995,000（含稅）承攬，該估價單上並有原告公司法
    定代理人之英文簽名及被告公司人員即戊○○、沈岱祥、王
    崑萬、郭俊清等人之簽名；再參以被告公司前電子商務處
    經理戊○○於本院審理時證稱：「…當天兩造談妥後有簽估
    價單，有載明何時付款…簽訂估價單後，原告開始作業，因
    被告趕著上線，所以跟原告邊談邊做」、「…依照估價單兩
    造同意以1,995,000元成交。…」等語（參本院卷第131頁、
    第132頁）、被告行銷企劃專員庚○○於本院審理時證稱
    ：「…由被告口頭提出定作規格要求，有作成規格書…原告
    提出平台後我們有作測試…」、「原告沒有達到規格書要求
    …」等語（參本院卷第133頁、第134頁）、被告公司之前
    任程式工程設計師己○○於本院審理時證稱：「…被告要求
    的網站規格功能是被告內部討論之後，開出規格，原告派人
    到被告公司談…後來原告提出估價單，我有在上面簽名…我
    在場跟原告人員說明我們需要的功能…原告有提出一本規格
    書，我們之前已經討論過，議價當天，我們有跟原告表示可
    以照規格書來做…」等語（參本院卷第 264頁背面）、原
    告公司之職員甲○○於本院審理時證稱：「我跟被告公司庚○○作窗口聯絡…被告有派員郭俊麟進駐到我們公司，我們
    也有到國泰世華銀行做會員及信用卡串接測試…」等語（參
    本院卷第 128頁）、被告公司之職員發予原告法定代理人
    之電子郵件稱：「金流串接的部分規格已確定，而且與前台
    頁面沒有關係，主要還是程式的串接，因此不需擔心」等語
    （參本院卷第51頁）、證人庚○○發予原告公司職員之電
    子郵件稱：「副件裡的合約是我們法務修改過的，妳看一下
    囉，重點應該在第 8條（智慧財產權部分），如果ＯＫ我們
    就照這份合約簽。」等語（參本院卷第56頁、第 102頁），
    及其他兩造公司職員間、兩造與訴外人國泰世華銀行職員
    之電子郵件內容（參本院卷第49頁至第76頁、第81頁至第
    117頁、第159頁至第162頁） 等資料以觀，原告顯於簽定系
    爭估價單後即已依兩造間口頭約定及估價單內容施作，兩造
    間就施作之規格已有約定，且就書面簽約之內容亦無重大歧
    見，是兩造間之承攬契約業以成立生效甚明。
  (二)又本件原告主張其業已完成如附件所示除灰色區塊（供應商
    系統部分）以外之工作，工作進度已至上線階段等語，核與
    國泰世華職員即證人丁○○於本院審理時證稱：「…我們公
    司與被告合作購物商城中紅利兌換功能的資料交換，被告是
    跟原告一起來作測試。他們把電腦搬過來，跟我們公司的電
    腦作連線，是去年下半年的時候，測試了一、二個禮拜，他
    丟資料給我，我再丟資料給他，大概測了一、二次，後來有
    測通，驗證資料內容正確，應該是九十三年十一月底之前，
    就完成測試。…我們測通之後…也覺得很奇怪，為什麼沒有
    上線使用，我有催被告為何不上線…」、「（本院卷第 163
    頁至第222頁）是其中一部分（測試規格內容）…」等語（
    參本院卷第243頁、第244頁）相符。再參以：被告公司之
    庚○○於93年11月17日發予訴外人國泰世華公司之職員丁○○之電子郵件稱：「我們預計安排星期五早上到你們那裡做
    完整系統的測試喔，測試完沒問題，整個工程就算告一段落
    ，就等稽核來驗收囉」等語、被告公司之職員庚○○於同
    日發予原告公司法定代理人之電子郵件稱：「我們預計
    11/19 日（五）至國泰世華資服處做完整系統測試喔，這次
    的測試是要包括由消費者直接於網頁直接操作喔，還麻煩你
    準備測試報告的資料，在星期四下班之前mail給我們…」等
    語（以上內容參本院卷第55頁、第93頁）、訴外人國泰世
    華公司之職員丁○○於93年12月 6日發予被告公司之職員庚○○之電子郵件稱：「因前一陣子發現CeMall與MyBank走專
    線的機制，不該將HTTP Post Form之Submit動作寫在client
    端，所以大家花了一些時間調整資訊的架構用 XML資料交換
    走server端，目前整個專線的測試都已經測通了，且交易面
    上從11/29～12/6 陸績有交易測試OK。…不曉得貴單位會安
    排何時請稽核驗收以及何時安排上線…」等語（參本院卷第
    65頁）、原告公司職員於93年12月10日發予被告公司之電
    子郵件稱：「A.訂單查詢系統、B.報表管理已完成，請測試
    ，附件是需要修改的，除新增功能外，都全部修改完畢…」
    等語（參本院卷第 111頁），及原告公司職員於93年12月
    15日發予被告公司之電子郵件稱：「因為貴公司尚未確認目
    前是否進行第二階段的工作，所以進度將會等確認後雙方再
    協議」等語（參本院卷第 113頁），足見原告公司確已將其
    第一階段工作完成，並業經上線測試通過，僅因被告公司一
    直未與其簽署書面契約且未付款，故將其承攬之第二階段工
    作（供應商系統部分）暫停，是原告前揭關於業已完成第一
    階段工作之主張，堪予採信。
  (三)又按承攬契約，在工作未完成前，依民法第 511條規定，定
    作人固得隨時終止契約，但除有民法第494條、第502條第 2
    項、第503條所定情形或契約另有訂定外，倘許定作人依一
    般債務遲延之法則解除契約，則承攬人已耗勞力、時間與鉅
    額資金，無法求償，對承攬人甚為不利亦欠公平（最高法院
    82年台上字第2603號判決參照）。本件被告雖抗辯稱：原告
    所提供測試之軟體平台存有嚴重瑕疵，且該瑕疵無法修補，
    被告已於94年 2月22日之答辯狀為解除契約之意思表示云云
    ，並提出原告建製網站不符規格之瑕疵表 1份為證（參本院
    卷第118頁、第119頁），惟上開文件內容之真正業經原告所
    否認。而被告就原告所提出之承攬物有上開瑕疵表所列瑕疵
    一節，並未於本院審理時舉證以實其說。且查本件原告所建
    置之軟體平台縱有未注意資料隱碼問題及上開瑕疵表所列之
    瑕疵，惟均非不能補正或補正非常困難之瑕疵，此參之被告
    所自行提出之成功大學電機系陳培德、賴溪松二位教授所著
    「資料隱碼（SQL Injection）原理與防範」乙文第肆點「
    SQL Injection的防範」以下之內容（參本院卷第280頁、第
    281 頁），即明該資料隱碼之瑕疵可由軟體工程師修改程式
    內容並輔以資料庫、網站伺服器及外部防護系統之管制及管
    理等方式而治癒。再參之證人己○○於本院審理時證稱：「
    時間已久，記不清楚（原告之網站如何與被告之需求不符）
    ，除了不符合規格的內容之外，也有技術上的問題。原始程
    式碼之交付是到網站完工才會交付，本件在測試中，沒有交
    付原始程式碼的問題…」、「附件二（即前述瑕疵表）我是
    呈給被告公司上層看，我不知道被告有沒有通知原告，測試
    過程中發現的問題，我應該有請乙○○改，但附件二內容是
    否有告知乙○○，我不記得。」等語（參本院卷第 265頁）
    ，及原告公司前任網路程式設計師即證人乙○○於本院審理
    時證稱：「…十二月初我幾乎完成整個商城，期間被告每天
    都會派郭先生（即證人己○○）來看，…」、「（附件二）
    我沒有看過，也沒有人口頭跟我說。被告公司 SCOTT每天都
    有來，告訴我怎麼做…」、「有， SCOTT當場會跟我說，我
    當場就改，我沒有看過附件二。」、「（附件一電子郵件）
    該信函是被告決定不與原告合作之後， SCOTT有打電話來問
    我說網站還有沒有什麼問題，我說我都改得差不多了，應該
    沒有什麼問題。以我專業的立場而，該信函所指四個項目，
    都不實在。…」等語（參本院卷第266頁、第267頁）綜合以
    觀，益證被告所指之瑕疵均可於事後以修改程式之方式予以
    補正。再者，被告又未於本院審理時舉證證明其於發現其所
    指稱之瑕疵後業已請求原告修補上開瑕疵，亦未舉證證明原
    告接獲被告通知後仍拒絕修補瑕疵，是依前揭說明，本件被
    告並無解除本件承攬契約之適狀，從而被告於94年 2月22日
    之答辯狀所為解除契約之意思表示，自難認已生合法解除契
    約之效力。
  (四)本件被告雖又抗辯稱：因兩造間並未正式簽訂契約，且原告
    尚有部分工作並未完成，其所建置之軟體平台迄今並未上線
    使用亦未經驗收，故估價單之付款條件尚未成就，原告不得
    請求給付全部工作報酬云云。惟按民法所謂條件，係當事人
    以將來客觀上不確定事實之成就或不成就，決定法律行為效
    力之發生或消滅之一種附款，故使法律行為效力發生或消滅
    ，為附條件法律行為之本質。倘當事人非以法律行為效力之
    發生，而僅以其履行繫於不確定之事實者，雖亦屬約款之一
    種，然此約款並非條件，應解釋為於其事實發生時，為權利
    行使期限之屆至。在此情形，若債務人因其違反誠信之行為
    致該事實不發生，應認其期限已屆至，方符公平（最高法院
    88年台上字第1451號判決意旨參照）。本件兩造間之承攬契
    約於系爭估價單簽立時即93年10月29日業已成立如前所述，
    故原告之承攬報酬請求權於契約成立生效時即已發生，至系
    爭估價單上載明：「簽約：30％，上線：40％，驗收：30％
    」等語，僅係載明原告行使報酬請求權之不確定期限。而兩
    造就簽約之內容並無歧見，被告之客戶國泰世華銀行之職員
    丁○○亦證稱原告所建制之網站早已測試完成即可上線已如
    前述，然被告仍拖延簽署書面契約及上線之時點，並延未履
    行其應行之驗收程序，被告公司之職員庚○○復於93年12月
    17 日代表被告公司發予原告公司法定代理人之電子郵件稱：
    「由於貴公司所提供之測試系統平台經本專案技術團隊檢試
    後不符合本專案之需求及技術規格，本專案團隊衡量此一狀
    況，將暫停與貴公司進行此專案之各項合作。」等語（參本
    院卷第 115頁）而終止本件承攬契約，致系爭承攬報酬之給
    付期未能屆至，被告履行債務之方法實有違誠信，類推適用
    民法第101條第1項規定，應認被告給付本件承攬報酬之期限
    業已屆至，從而原告向被告請求給付依估價單所載業已完成
    之工作承攬報酬，自無不合。
  (五)又按報酬應於工作交付時給付之，無須交付者，應於工作完
    成時給付之，民法第 505條定有明文。經查，本件原告所承
    攬並完成之工作，係附件灰色區塊（供應商系統部分）以外
    之部分，其所得請求之承攬報酬自應扣除其未完成工作之部
    分之報酬，是其所得請求之金額應為 1,710,370元（計算式
    如附表所載）。至原告請求因被告指示內容有誤而多支出之
    300,000元 費用部分，因原告並未於本院審理時就此部分增
    加費用之請求舉證證明該費用數額產生之來源及依據，其此
    部分請求即難允准。綜上所述，原告依承攬契約之法律關係
    及民法第511條規定請求被告給付1,710,370元及自起訴狀繕
    本送達翌日即94年2月22日起至清償日止，按週年利率5％計
    算之利息，為有理由，應予准許，至其超過此部分之請求，
    則尚乏依據，應予駁回。
四、本件事證已臻明確，兩造其餘之攻擊或防禦方法，經本院審
    酌後，認均與本件之結論無影響，茲不再一一論述，併予敘
    明。
五、兩造分別陳明願供擔保請准宣告假執行，就原告勝訴部分，
    核無不合，爰分別酌定相當之擔保金額予以准許，至原告敗
    訴部分，其假執行之聲請失所依附，應予駁回。
六、訴訟費用負擔之依據：民事訴訟法第第79條。
中    華    民    國    95    年     8    月    22    日
                              民事第二庭法  官    黃蓓蓓
以上正本係照原本作成。
如對本判決上訴，須於判決送達後20日內向本院提出上訴狀。
中    華    民    國    95    年     8    月    22    日
                                     法院書記官   劉碧輝
附表：
１、依估價單所載未完成工作部分之報酬定價總額為546,000元
２、本件系爭承攬報酬折價比率為0.5213
    （以系爭估價單所載金額為計算依據）
    （計算式：1995,000÷0000000≒0.5213）
３、本件系爭承攬工作未完成部分之報酬總額為284,630元
    （計算式：546,000×0.5213≒284,630）
４、承攬人就完成工作部分可請求之報酬總額為1,710,370元
    （計算式：1,995,000－284,630＝1,710,370）
                                                       E


司法院資訊處製作；財團法人民間司法改革基金會備份。
